【裁判字號】    89,台上,5020
【裁判日期】    890818
【裁判案由】    重利
【裁判全文】
最高法院刑事判決                              八十九年度台上字第五○二○號
    上  訴  人  乙○○
    選任辯護人  陳益軒律師
    上  訴  人  丙○○
                甲○○
右上訴人等因重利案件，不服台灣高等法院分院中華民國八十九年四月二十日第二審
更審判決（八十八年度上更(二)字第八四三號，起訴案號：台灣台北地方法院檢察署八
十四年度偵字第三八七二號、第七七二七號），提起上訴，本院判決如左：
    主  文
上訴駁回。
    理  由
按刑事訴訟法第三百七十七條規定，上訴於第三審法院，非以判決違背法令為理由，
不得為之。是提起第三審上訴，應以原判決違背法令為理由，係屬法定要件。如果上
訴理由狀並未依據卷內訴訟資料，具體指摘原判決不適用何種法則或如何適用不當，
或所指摘原判決違法情事，顯與法律規定得為第三審上訴理由之違法情形，不相適合
時，均應認其上訴為違背法律上之程式，予以駁回。
本件原判決依憑上訴人丙○○、甲○○、乙○○分別在法務部調查局台北市調查處（
下稱台北市調查處）調查時及第一審審理中之自白，核與已判決確定之共犯蕭慶堂、
陳玉英（經第一審判決依序處以有期徒刑十月、五月後，均未提起第二審上訴而告確
定）在台北市調查處訊問時及第一審審理中供認之情節相符，復有借款人高樹錚、吳
慶隆供述借款經過情節，及經台北市調查處查扣如原判決附表二、附表三所示之物，
卷附之台灣時報廣告剪報、通訊監察作業報告摘要表、電信局函、市內電話裝機與越
區移機申請書等證據，認定上訴人等三人有其事實欄所載之犯行。對於上訴人等三人
在原審翻異前供，乙○○辯稱：伊僅到職一個月，祇住在公司內，不知蕭慶堂經營重
利行業等語，及丙○○、甲○○分別以另有裝設電信纜線工作，僅受蕭慶堂僱用兼差
跑外務，幫忙收錢，未參與重利犯行之辯解，認皆屬飾卸之詞，不足採信；蕭慶堂在
原審調查時，改稱上訴人等三人祇負責駕車及到客戶處收取票據及交款，或為公司員
工購買便當而已等語，顯係事後護之詞，亦不足採，皆於原判決理由欄內詳加指駁
。並說明上訴人等三人各自受僱時起，與蕭慶堂、陳玉英間，具有犯意聯絡及行為分
擔，皆為共同正犯之理由。因將第一審關於上訴人等三人部分之判決撤銷，改判皆依
牽連犯從一重仍論處上訴人等三人共同以乘他人之急迫貸與金錢，而取得與原本顯不
相當之重利為常業罪刑（丙○○處有期徒刑五月，甲○○處有期徒刑四月，乙○○處
有期徒刑三月）。
丙○○、甲○○之共同上訴意旨略謂：依蕭慶堂在原審訊問時之供述，丙○○、甲○
○分別受僱於蕭慶堂後，並非蕭慶堂與客戶接洽之每筆貸款，均有參與辦理貸款手續
等事宜，究竟丙○○、甲○○三人參與若干次之貸款手續及催收放款，原審未加調查
，又未於原判決內說明其理由，有判決理由不備之違法；原判於事實欄僅記載丙○○
、甲○○有赴借款人處「辦理放款手續」，但理由欄三－(四)，指丙○○、甲○○有
負責接洽客戶，辦理貸款事宜及向客戶催討債務，則所謂向客戶催討債務之理由已失
其依據；丙○○與甲○○行為，充其量僅為參與構成犯罪事實以外之行為，原判決認
有參與犯罪構成要件之行為，核與事實不符，有判決適用法則不當之違法；原判決既
認丙○○、甲○○係基於常業重利罪之故意，理由欄又說明丙○○、甲○○主觀上
為幫助之意思，有判決理由矛盾之違法。乙○○上訴意旨略稱：乙○○在台北市調查
處所謂自白之同次訊問筆錄中，曾供述對於蕭慶堂之貸款人數與金額及利息，伊並不
清楚，僅上班一月，尚在實習階段，再參諸其他共同被告之供述，乙○○對蕭慶堂之
犯行並不知情，原審對此未加調查，又未於判決內說明其理由，有應於審判期日調查
之證據未予調查及判決理由不備之違法；乙○○並未參與蕭慶堂實施常業重利犯罪構
成要件之行為，至多僅係幫助犯而已，原判決論以共同正犯，有不適用法則之違法；
高樹錚究係因何原因急需用錢，原判決未詳加明確記載，有判決理由不備之違背法令
；乙○○行為，應予以從輕量刑，以啟自新，且符合刑法第七十四條之緩刑要件，原
審不查，據以論罪科刑，有嚴重違誤各等語。
惟查依乙○○在民國八十三年十二月二十七日於台北市調查處調查筆錄之記載，乙○
○業已供認受蕭慶堂之僱用，在蕭慶堂所經營無公司登記而以公司名義經營之地下錢
莊擔任外務員，負責接洽辦理客戶之借款事宜及向客戶催討利息，雖又供稱對於該地
下錢莊之貸款人數、金額、收取之利息並不清楚，但非否認犯罪；乙○○在原審所為
否認犯罪之辯解，原審則已加以調查，認屬卸責之詞，不足採信，且已於原判決理由
內詳加說明，並無乙○○上訴意旨所指摘之違背法令情事。又有罪判決事實一欄之記
載，倘已達可得確定之程度，無礙於犯罪同一性之辨別，足為適用法令之依據，即不
生違背法令問題。且第三審為法律審，應以第二審判決所確認之事實為基礎，據以判
斷原判決是否違背法令，為刑事訴訟法第三百九十四條第一項前段所明定。本件原判
決於事實欄內，既已確認上訴人等三人，各自受蕭慶堂僱用時起，與蕭慶堂及會計陳
玉英基於常業重利之犯意聯絡，先由陳玉英、蕭慶堂與需款孔急之借款人高樹錚等人
談妥借款利息，再推由上訴人等三人分別以公司經理名片赴借款人所屬公司辦公室或
家中「辦理放款手續」，乘借款人高樹錚等人經濟急迫窘困之際，貸與金錢，取得相
當於月息二十四分至七十五分不等之重利，詳如原判決附表一所示等情，雖未詳細載
明上訴人等三人就原判決附表一所示之犯行參與若干次，亦未說明高樹錚需款急迫之
原因，但均無礙於犯罪同一性之辨別，且已足為適用實體法律之依據，均不容上訴人
等三人之上訴意旨任意指為違法。再依原判決確認之事實，應已及於上訴人等三人負
責辦理貸款及向客戶催收債務等事宜，則原判決於理由欄三－(四)，指上訴人等三人負
責接洽客戶辦理貸款及向客戶催討債務，自難謂失其依據。復查凡二人以上之行為人
，彼此有犯意之聯絡與行為之分擔，即為共同正犯；故以自己共同犯罪之意思，而參
與犯罪構成要件或構成要件以外之行為，或以自己共同犯罪之意思，事先同謀，而由
其中一人實施犯罪之行為，甚或僅以幫助他人犯罪之意思，而參與犯罪構成要件之行
為，皆屬於共同正犯，必僅以幫助他人犯罪之意思，而參與犯罪構成要件以外之行為
，方屬刑法上之從犯（即幫助犯）。原判決於事實欄已認明上訴人等三人各自受僱時
起，與蕭慶堂、陳玉英基於常業重利之犯意聯絡，而有本件犯行，理由欄四內，復說
明上訴人等三人各自受僱時起，與蕭慶堂、陳玉英間，具有犯意之聯絡及行為之分擔
，均為共同正犯。至原判決於理由欄三－(四)內所述之理由，乃因上訴人等三人於原
審審理中，均以僅幫助蕭慶堂跑外務收款，未參與犯罪構成要件之行為資為辯解，乃
據以說明辦理貸款及催討債務收取利息等事宜，縱係在蕭慶堂與客戶商討決定條件之
後，仍為經營地下錢莊收取重利不可或缺之行為，乃構成重利犯罪事實之一部，屬分
擔犯罪構成事實之行為；故縱謂上訴人等三人僅以幫助蕭慶堂犯罪之意思而參與犯罪
，但所參與者，因係犯罪構成要件之行為，仍屬共同正犯。從形式上觀察，既無乙○
○上訴意旨所謂不適用法則之違法，亦無丙○○、甲○○共同上訴意旨所稱判決理由
矛盾及適用法則不當之違背法令可言。末查原判決已審酌刑法第五十七條所列各款之
一切情狀，將第一審判決原處乙○○、甲○○各有期徒刑五月，從輕改處乙○○有期
徒刑三月，甲○○有期徒刑四月。而緩刑之宣告與否，乃實體法上賦予法院自由裁量
之事項，原判決本於裁量權之行使，未就乙○○所宣告之刑諭知緩刑，既未違背法令
，乙○○自不得執為適法之第三審上訴理由。依上開說明，上訴人等三人之上訴意旨
，皆難認已具備得為上訴第三審之形式要件，為違背法律上之程式，均應予以駁回。
據上論結，應依刑事訴訟法第三百九十五條前段，判決如主文。
中      華      民      國    八十九    年      八      月     十八     日
                              最高法院刑事第一庭
                                  審判長法官  施  文  仁
                                        法官  張  淳  淙
                                        法官  林  永  茂
                                        法官  蕭  仰  歸
                                        法官  花  滿  堂
      右正本證明與原本無異
                                              書  記  官
中      華      民      國    八十九    年      八      月    二十五    日


司法院資訊處製作；財團法人民間司法改革基金會備份。
